臺灣彰化地方法院民事判決　94年度訴字第261號
原　　　告　丙○○○
　　　　　　　　　　　一號之五.
原　　　告　辛○○
原　　　告　丁○○
前列三人共同
訴訟代理人　黃精良律師
前列三人共同
複代理人　　甲○○
被　　　告　乙○○
被　　　告　楊國樑
　　　　　　　　　　　巷三一號.
被　　　告　庚○○
被　　　告　己○○
被　　　告　戊○○
前列五人共同
訴訟代理人　莊崇意律師
上列當事人間請求返還不當得利事件，本院於民國94年10月13日
言詞辯論終結，判決如下：
    主      文
原告之訴駁回。
訴訟費用由原告負擔。
    事實及理由
一、本件原告起訴時係聲明請求：(一)被告戊○○應給付原告等各
    新台幣（下同）二十一萬零六十八元六角及自起訴狀繕本送
    達被告翌日起至清償日止，按年息百分之五計算之利息；(二)
    被告庚○○、己○○、乙○○應給付原告等各三萬八千零九
    十八元及自起訴狀繕本送達被告翌日起至清償日止，按年息
    百分之五計算之利息。嗣原告於訴狀送達後九十四年八月三
    十日本院審理中，以書狀追加聲明請求為：(一)被告戊○○應
    給付原告等各二十一萬零六十八元六角及自起訴狀繕本送達
    被告翌日起至清償日止，按年息百分之五計算之利息；(二)被
    告乙○○應給付原告等各一十一萬八千八百二十三元七角及
    自起訴狀繕本送達被告翌日起至清償日止，按年息百分之五
    計算之利息；(三)被告庚○○、己○○等各應給付原告等各二
    萬八千七百一十二元一角及自起訴狀繕本送達被告翌日起至
    清償日止，按年息百分之五計算之利息。核為擴張應受判決
    事項之聲明，合於民事訴訟法第二百五十五條第一項第三款
    規定，應予准許，合先敘明。
二、本件原告起訴主張：
　(一)坐落彰化縣溪湖鎮○○段第五九地號、建、面積三一二平方
    公尺土地為兩造及訴外人楊國樑所共有，另坐落同地段第五
    八地號、面積０．００二四公頃土地之應有部分二分之一，
    係由兩造與訴外人楊國樑繼承自訴外人楊仲熙之遺產而公同
    共有，其中楊玉蓮、楊國樑、庚○○、己○○是繼承自楊俊
    男，楊俊男則繼承自楊仲熙。上開第五八、五九地號二筆土
    地自楊仲熙死亡後，均由被告等占用使用，因系爭土地位於
    溪湖消費市場旁，極為熱鬧，僅騎樓出租予他人販賣衣服，
    每日即可收數千元，其中如附圖所示編號Ａ、Ｅ、Ｇ部分、
    面積共計八０平方公尺土地上之建物，為楊仲熙之遺產由被
    告戊○○所占用，編號Ｃ、Ｆ部分面積共計七一平方公尺土
    地上之建物為戊○○所蓋（即戊○○占用第五八地號土地如
    附圖所示編號Ａ、Ｃ部分面積共計一二平方公尺，占用第五
    九地號土地如附圖所示編號Ｅ、Ｆ、Ｇ部分面積共計一三九
    平方公尺，合計占有二筆土地之面積為一五一平方公尺），
    又如附圖所示編號Ｊ、Ｈ部分面積共計六五平方公尺土地上
    之建物為楊仲熙之遺產由被告乙○○、庚○○、己○○所占
    用，編號Ｉ部分面積六八平方公尺之建物為被告乙○○所蓋
    。系爭第五八地號土地前經本院八十四年重訴字第四六號民
    事判決將該筆地變價分割，迄今仍未經共有人聲請法院拍賣
    ，該筆土地面積為二四平方公尺，兩造公同共有應有部分二
    分之一之面積為一二平方公尺，戊○○即占有一二平方公尺
    ，其餘一二平方公尺則為訴外人楊梅所占用。又系爭土地
    上雖有部分之房屋是兩造之先父或祖父所遺留未辦保存登記
    ，有部分之房屋是被告戊○○或被告楊玉蓮所建，原告對建
    物之遺產不請求不當得利，唯對土地部分請求，房屋性質上
    不能與土地使用權分離而存在，亦即使用房屋必須使用該房
    屋之地基，被告戊○○、乙○○、庚○○、己○○既使用楊
    仲熙留之遺產建物，即有使用系爭土地，則原告自可對渠等
    請求不當得利，另附圖所示編號Ｉ部分面積六八平方公尺之
    土地上建物既為乙○○所建，則該部分房屋所占用之土地之
    不當得利應由乙○○一人負擔，至於編號Ｈ、Ｊ二部分之建
    物雖為楊仲熙之遺產，但實際上為被告乙○○及庚○○、己○○共同居住，則此部分之不當得利自應由實際住在該處之
    被告乙○○、庚○○、己○○等負擔，附圖所示編號Ａ、Ｅ
    、Ｇ、Ｃ、Ｆ部分之建物，面積合計一五一平方公尺之土地
    ，實際上係由被告戊○○一人所占用，亦應由其返還不當得
    利之責。系爭五八地號九十三年度一月間之申報地價為每平
    方公尺為二０二四０元，八十九年七月間之申報地價每平方
    公尺為二二０００元，五九地號土地在九十三年度一月間之
    申報地價為一二四０八元，八十九年七月間之申報地價為一
    三五三四點四元，原告依土地法第九十七條之規定請求被告
    等給付自起訴五年前相當於租金之不當得利，計算方式如附
    表所示，因被告等所占有之土地是位在溪湖鎮僅有之消費市
    場旁邊，熱鬧異常，該附近之樓房出租每月均在拾幾萬以上
    ，承租人所賣之衣服生意興隆，依一般慣例每早上租金至少
    一千元，原告依申報地價年息百分之十請求不當得利。原告
    係請求起訴前五年之不當得利，並非請求楊仲熙死亡前之不
    當得利，原告與被告對系爭土地在未請求遺產分割前原屬公
    同共有之關係，九十三年四月廿七日判決准予遺產分割，將
    公同共有變成分別共有，此有鈞院九十一年度家訴字第四三
    號民事。依最高法院五十五年台上字第一九四九號判例要旨
    ，不管是分割遺產前公同共有也好，分割遺產後分別共有也
    好，如逾越其應有部分之範圍使用收益時，即難謂非不當得
    利，不能以當初其使用系爭不動產是經過被繼承人之同意，
    則不管被繼承人是否死亡，永久可以占用遺產，而置其他繼
    承人之繼承權益於不顧，而謂此非不當得利。
  (二)查系爭房屋及土地雖為前為兩造之被繼承人楊仲熙所遺之財
　　產，楊仲熙死亡前有權供其子女使用土地居住房屋，但人之
    權利能力始於出生，終於死亡，自被繼承人死亡時，繼承人
    即當然地取得被繼承人之一切財產，而勿待於意思表示及辦
    理繼承登記（除非拋棄繼承），系爭土地既是由楊仲熙之全
    體繼承人繼承取得，依最高法院五十九年台上字第二四九０
    號判例要旨，使用借貸之契約並不及於借用物之繼承人或借
    用物之受讓人，況楊仲熙是在民國六十四年十一月二日死亡
    ，楊仲熙之繼承人為原告等三人及被告戊○○及楊俊男（即
    乙○○、楊國樑、庚○○、己○○之被繼承人），楊俊男於
    九十年三月十日死亡，依民法第四百七十二條第四款借用人
    死亡者，貸與人得終止契約。另被告戊○○辯稱其所占用之
　  遺產建物為父親楊仲熙所蓋，在生前分配給伊的，被告等並
    辯稱仲熙生前即同意被告等各自於系爭土地上蓋房屋，原告
　　均予以否認，被告應就其有利之事實負舉證之責。又被告辯
　  解楊仲熙本意是贈與系爭基地之使用收益權予被告，至少使
    用至房屋堪用年限屆至時為止，顯然將贈與及使用借貸之法
    律關係混為一談等情。並聲明：(一)被告戊○○應給付原告等
　　各二十一萬零六十八元六角及自起訴狀繕本送達被告翌日起
 　 至清償日止，按年息百分之五計算之利息。(二)被告乙○○應
    給付原告等各一十一萬八千八百二十三元七角及自起訴狀繕
    本送達被告翌日起至清償日止，按年息百分之五計算之利息
    。(三)被告庚○○、己○○等各應給付原告等各二萬八千七百
　  一十二元一角及自起訴狀繕本送達被告翌日起至清償日止，
    按年息百分之五計算之利息。
三、被告則以：系爭基地早在兩造被繼承人楊仲熙生前即交付被
    告使用，兩造均為被繼承人楊仲熙之子女、孫媳，台灣民間
　　習俗向來女兒出嫁時當父母的都贈與相當於民俗要求之嫁妝
  　而不回娘家分產，娘家財產由兄弟分配，然依民法規定，女
    兒固然亦得同等比例分產。而父母在世時縱未將財產分配過
    戶給兒子，但將財產分配交付兒子居住使用，而將屬債權性
    質之使用收益權贈與居家之兒子使用收益，乃屬人之常情。
    本件除原屬遺產部分之建物外，楊仲熙本意是贈與系爭基地
    之使用收益權予被告至少使用至房屋堪用年限屆至時止，甚
    屬明顯。依楊仲熙生前贈與使用收益權之意旨，原告為贈與
    人之一部份繼受人，自應同受贈與關係之拘束，而被告乙○○、楊國樑、己○○、庚○○為楊俊男之繼承人，依楊仲熙
    與楊俊男之贈與關係，亦有繼受使用之權益，因此被告等使
    用系爭基地，並非無法律上之原因。且系爭基地部分建物屬
    戊○○及被告乙○○、庚○○、楊國樑、己○○之被繼承人
    楊俊男在楊仲熙同意下所改建，可見楊仲熙生前即同意將系
    爭基地之使用，縱楊仲熙死亡後，依前所述之贈與使用收益
    權應至房屋堪用年限屆至為止，而目前房屋上屬堪用狀態，
    由戊○○、乙○○居住使用，亦即並非無法律上之原因，即
    無不當得利問題。又本件並非單純共有物使用及使用借貸問
    題，而係屬於贈與關係之問題，贈與之標的即為系爭基地使
    用收益之權，且因房屋為長期性物體，更屬不定期限之贈與
    ，不受民法第四百一十五條贈與人或受贈人死亡而失效之拘
    束，兩造仍應遵守贈與契約之效力。系爭基地自被繼承人楊
    仲熙死亡後有關稅金都由被告繳納，原告從未表示分攤，且
    從未以書面文件表示不同意被告使用之意旨，可見原告等也
    都默示繼續楊仲熙贈與被告等使用收益權之意旨，因此提起
    本件訴訟顯無理由。另系爭基地被告等亦為土地共有人，原
    告就被告占有面積全部請求，亦乏理由。並聲明：原告之訴
    駁回。
四、查原告主張坐落彰化縣溪湖鎮○○段第五九地號、建、面積
    三一二平方公尺土地為兩造及訴外人楊國樑所共有，坐落同
    地段第五八地號、面積二四平方公尺等二筆土地之應有部分
    二分之一則為兩造與訴外人楊國樑所公同共有，上開二筆土
    地均係由兩造與訴外人楊國樑繼承自楊仲熙之遺產而來，其
    中楊玉蓮、楊國樑、庚○○、己○○之部分則係繼承自楊仲
    熙之子楊俊男而來。上開二筆土地中如附圖所示編號Ａ、Ｅ
    、Ｇ部分面積合計八０平方公尺建物為楊仲熙之遺產由被告
    戊○○所占用，編號Ｃ、Ｆ部分面積合計七一平方公尺建物
    為戊○○所蓋（即戊○○占用第五八地號土地如附圖所示編
    號Ａ、Ｃ部分面積一二平方公尺，占用第五九地號土地如附
    圖所示編號Ｅ、Ｆ、Ｇ部分面積一三九平方公尺，合計占有
    之面積一五一平方公尺），如附圖所示編號Ｊ、Ｈ部分面積
    六五平方公尺建物為楊仲熙之遺產由被告乙○○、庚○○、
    己○○所占用，編號Ｉ部分面積六八平方公尺之建物為被告
    乙○○所蓋等情，業據其提出土地登記謄本、房屋稅籍證明
    書為證，並經本院會同彰化縣溪湖地政事務所人員至現場履
    勘屬實，製有勘驗筆錄及彰化縣溪湖地政事務所收件日期文
    號九十四年五月三日溪地(二)字第五五０號複丈成果圖在卷可
    稽，除如附圖所示編號Ｉ部分之建物，被告乙○○先自認係
    其出資所興建，嗣又改稱係其夫楊俊男所蓋外，被告等對於
    原告上開其餘部分之主張均不爭執。按如自認人能證明自認
    之內容與事實不符或經他造同意者，始得為自認之撤銷，因
    被告乙○○就其所為上開事實之自認，並未證明與事實不符
    ，且原告亦未予以同意其撤銷，故被告乙○○嗣後改稱如附
    圖所示編號Ｉ部分建物係其夫楊俊男所建一節，不生撤銷自
    認之效力，仍應認該部分建物為被告乙○○所出資興建無訛
    ，故原告之上開主張堪信為真。
五、又查，系爭二筆土地（即五九地號土地全部及第五八地號土
    地應有部分二分之一）其上房屋原屬於同一門牌號碼即彰化
    縣溪湖鎮○○里○○街二五號，後門牌分為溪湖鎮○○街二
    三及二五號，六十九年間門牌整編平和街二三號變為平和街
    二六一號（被告施玉連、己○○、庚○○所居住）、平和街
    二五號變為二六三號（被告戊○○所居住），而上該土地及
    建物原均為訴外人楊仲熙所有，楊仲熙生前同意並與其子被
    告戊○○、訴外人楊俊男及其家屬即被告乙○○、己○○、
    庚○○共同居住其中，此為兩造所不爭執，並有門牌證明書
    、戶籍謄本附卷可憑，是楊仲熙與被告戊○○、訴外人楊俊
    男及被告乙○○、己○○、庚○○間就上開建物分別有未定
    期限之使用借貸契約存在，而使用建物自不能離開其坐落之
    土地，因此楊仲熙不可能同意被告使用上開建物卻不同意渠
    等使用坐落之土地，故系爭土地部分應認渠等間亦訂有未定
    期限之使用借貸契約。嗣楊仲熙於六十四年十一月二日死亡
    ，兩造及訴外人楊國樑均為楊仲熙之繼承人，其中如附圖所
    示Ａ、Ｅ、Ｇ、Ｈ、Ｊ等部分建物為楊仲熙所留之遺產，依
    民法第一千一百四十八條之規定原告自應承受被繼承人在財
    產上之一切權利義務，故原告已因繼承而當然承受楊仲熙與
    被告間所訂立之上開房地使用借貸契約。另平和街二六三號
    建物中間部分即如附圖所示Ｃ、Ｆ部分（面積七一平方公尺
    ）為被告戊○○所興建，而平和街二六一號建物中間部分即
    如附圖所示編號Ｉ部分（面積六八平方公尺）則為被告乙○○所建，已如前述，惟原告主張被告戊○○、乙○○係於楊
    仲熙死亡後才重新翻建上開建物，然被告則辯稱上開建物渠
    等均係於楊仲熙生前經楊仲熙同意而翻建等語。查上開原平
    和街二三、二五號建物依彰化縣稅捐稽徵處員林分處房屋稅
    籍證明書之記載，房屋面積合計三０一．一平方公尺（因建
    物有部分占用毗鄰他人所有同地段六十號土地，扣除後應與
    地政事務所測得如附圖所示之建物面積二八四平方公尺相仿
    ），折舊年數有二八年、三九年、六一年、七四年不等（其
    中折舊年數為二八年之部分面積為一００平方公尺），由此
    折舊年數幾可認大部分建物均係在楊仲熙生前所興建，又楊
    仲熙生前既均居住於該建物當中，則被告戊○○、乙○○必
    定曾經楊仲熙之同意始得於系爭土地上重新翻建房屋，因此
    被告戊○○、乙○○於興建之上開房屋時，應與楊仲熙就渠
    等建物所坐落之系爭土地成立未定期限之使用借貸契約，因
    此依民法第一千一百四十八條之規定原告亦應承受楊仲熙與
    被告戊○○、乙○○間所訂立使用土地建屋之借貸契約。至
    於五十九年年台上字第二四九０號「使用借貸，非如租賃之
    有民法第四百二十五條之規定，縱令上訴人之前手將房屋及
    空地，概括允許被上訴人等使用，被上訴人等要不得以上訴
    人之前手，與其訂有使用借貸契約，主張對現在之房地所有
    人即上訴人有使用該房地之權利」之判例要旨，係指因繼承
    關係以外僅受讓不動產所有權，而未承受使用借貸契約之債
    權關係者，借用人始不得以有使用借貸權為由對抗不動產所
    有權之受讓人，惟原告等係因繼承之關係承受被繼承人楊仲
    熙一切之權利義務關係，自然併予承受楊仲熙與被告間之房
    地使用借貸契約，原告舉上開判例主張該使用借貸契約不及
    於渠等，渠等可不受拘束，洵屬無據。綜上所述，原告就系
    爭第五八、五九地號土地，與被告戊○○間於如附圖所示編
    號Ａ、Ｅ、Ｇ部分之建物及其坐落土地與編號Ｆ部分之土地
    均有未定期限之使用借貸契約，與被告乙○○、己○○、庚○○間於如附圖所示編號Ｈ、Ｊ部分建物及其坐落土地，及
    與被告乙○○間於附圖所示編號Ｉ部分土地，均分別有未定
    期限之使用借貸契約存在，應堪認定。
六、再按使用借貸契約未定期限者，借用人應於依借貸之目的使
    用完畢時返還之，此觀民法第四百七十條規定自明。如前所
    述，兩造間就系爭房屋所坐落之系爭土地有未定期限之使用
    借貸關係存在，而被告借用系爭土地之目的，既為繼續使用
    被告或其先人前所建造之房屋居住為目的，自以被告使用系
    爭土地之目的完畢，即其無繼續居住系爭房屋或該房屋不堪
　　使用時，返還期限始屆至。因此原告既未能證明被告已不使
    用系爭房屋以供居住或系爭房屋已不堪住用，而得以合法終
    止兩造間就系爭土地之借貸關係，是被告等繼續使用系爭如
    附圖編號Ａ、Ｅ、Ｃ、Ｆ、Ｇ、Ｈ、Ｉ、Ｊ部分之土地，係
    基於使用借貸契約為據，並非無法律上之原因而受有利益，
    自與不當得利之要件不符，故原告主張依此請求被告返還不
    當之利益，實無理由。
七、從而，原告依不當得利之規定請求被告戊○○應給付原告等
    各二十一萬零六十八元六角及自起訴狀繕本送達被告翌日起
    至清償日止，按年息百分之五計算之利息，被告乙○○應給
    付原告等各一十一萬八千八百二十三元七角及自起訴狀繕本
    送達被告翌日起至清償日止，按年息百分之五計算之利息，
    被告庚○○、己○○等各應給付原告等各二萬八千七百一十
    二元一角及自起訴狀繕本送達被告翌日起至清償日止，按年
    息百分之五計算之利息，均無理由，應予駁回。
八、結論：本件原告之訴為無理由，並依民事訴訟法第七十八條
    ，判決如主文。
中　　華　　民　　國　　94　　年　　10　　月　　28　　日
                  民事第二庭    法　官　黃倩玲
以上正本係照原本作成。
如對判決上訴，應於判決送達後20日內向本院提出上訴狀。
中　　華　　民　　國　　94　　年　　10　　月　　31　　日
                      　　　    書記官　彭月美
